臺灣臺南地方法院民事判決　　　　　　 100年度訴字第1094號
原　　　告　黃張秀娥
訴訟代理人　蘇建榮律師
被　　　告　王順治
　　　　　　王順枝
上列當事人間請求土地所有權移轉登記事件，經本於民國100年1
2月14日言詞辯論終結，判決如下：
    主      文
被告王順治應將坐落臺南市○○區○○段七二八地號（地目建、
面積二二四‧０二平方公尺）之土地，其中如附圖所示編號甲部
分（面積九七平方公尺）部分辦理分割登記，並於辦理分割後將
編號甲部分之所有權移轉登記為原告所有。
被告王順枝應將坐落臺南市○○區○○段七三０地號（地目建、
面積二一二‧八三平方公尺）之土地，其中如附圖所示編號乙部
分（面積九七平方公尺）部分辦理分割登記，並於辦理分割後將
編號乙部分之所有權移轉登記為原告所有。
被告王順治、王順枝應分別將坐落臺南市○○區○○段七二一地
號（地目建、面積二０一‧三七平方公尺、應有部分各一二００
０分之二七一三）土地中之應有部分各一二０００分之一一七六
，辦理所有權移轉登記為原告所有。
訴訟費用由被告負擔。
    事實及理由
一、原告起訴主張：
  (一)原告於民國70年6月間買受坐落改制前之臺南縣安定鄉○○
    段556-1地號土地之應有部分1000分之223；訴外人王聯發買
    受同地段地號土地之應有部分1000分之27。詎料，當時承辦
    之土地代書於辦理買賣移轉登記時，竟將原告之應有部分誤
    載為1000分之27，王聯發之應有部分則誤載為1000分之22 3
    ，導致王聯發因登記錯誤而額外取得應有部分1000分之196
    ，嗣王聯發於82年10月26日死亡，其因登記錯誤而多得之應
    有部分由被告2人繼承取得。又上開安定段556-1地號土地於
    84年9月2日經鈞院以83年度訴字第1058號判決辦理共有物分
    割登記，其中安定段556-3地號，面積土地224平方公尺，由
    被告王順枝取得；安定段556-7地號土地，面積224平方公尺
    ，由被告王順治取得；安定段556-5地號土地，面積27平方
    公尺，由原告取得；安定段556-4地號地號，面積土地201.
    37 平方公尺，則按原應有部分比例保持共有。
  (二)兩造因上開土地買賣所有權應有部分登載錯誤乙情，於89年
    3月17日在改制前之臺南縣新化地政事務所進行調處，調處
    結果為：安定段556-3地號（重測後為保安段730地號）、
    556-4地號（重測後為保安段721地號）、556-5地號（重測
    後為保安段729地號）、556-7地號（重測後為保安段728地
    號），因共有物分割前移轉登記申請書類筆誤致登記錯誤，
    今同意安定段556-3地號（重測後為保安段730地號）王順枝
    、同段556-7地號（重測後為保安段728地號）王順治所有及
    同段556-4地號（重測後為保安段721地號）道路地，依70年
    6月23日收件7841號登記案件所附契約書之持分計算，分別
    更正。安定段556-3地號（重測後為保安段730地號）、556-
    7地號（重測後為保安段728地號），面積共448平方公尺，
    分割面積194平方公尺更正為異議人（即原告）所有。位置
    以與556-1地號（重測後為保安段719地號）、556-2地號（
    重測後為保安段720地號）及556-6地號（重測號為保安段
    722地號）之界線為基準，平行分割後與556-5地號（重測後
    為保安段729地號）鄰接部分更正返還與黃張秀娥，556-4地
    號（重測後為保安段721地號）應有持分更正正確。556-7地
    號（重測後為保安段730地號）之地上物王順治所有，願就
    歸還黃張秀娥部分由其無償拆除。
  (三)原告嗣依上開調處結果，請求被告辦理分割暨所有權移轉登
    記，然被告迄今均未辦理，爰依調處書約定之內容，請求被
    告應為系爭土地之分割，並移轉所有權登記為原告所有。又
    被告王順枝辯稱其願意以新台幣（下同）90萬元補償原告云
    云，惟原告不同意，蓋調處紀錄上有載明倘被告配合辦理，
    則分割之所有費用均係由原告負擔，今係因被告未履行，原
    告始提起訴訟。
  (四)並聲明：
    1.被告王順治應將坐落臺南市○○區○○段728地號、地目
      建、面積224.02平方公尺之土地，其中如附圖所示編號甲
      部分（面積97平方公尺）部分辦理分割登記，並於辦理分
      割後將編號甲部分移轉登記為原告所有。
    2.被告王順枝應將坐落臺南市○○區○○段730地號、地目
      建、面積212.83平方公尺之土地，其中如附圖所示編號乙
      部分（面積97平方公尺）部分辦理分割登記，並於辦理分
      割後將編號乙部分移轉登記為原告所有。
    3.被告王順治、王順枝應分別將坐落臺南市○○區○○段72
      1地號、地目建、面積201.37平方公尺之土地，持分各120
      00分之1176，辦理移轉登記為原告所有。
二、被告等之抗辯：
  (一)被告王順治部分：兩造於調處當初並未談及先前被告所繳納
    地價稅之部分，惟土地既為原告所有，則被告之前繳納之地
    價稅應由原告負擔。另被告對臺南市新化地政事務所100年1
    1月10日所測字第1000009965號函所附之土地複丈成果圖無
    意見。並聲明：原告之訴駁回。
  (二)被告王順枝部分：
    1.改制前之臺南縣安定鄉○○段556-1地號土地業經鈞院於8
      4年以83年度訴字第1058號判決辦理共有物分割登記，原
      告於85年間又向臺灣高雄地方法院請求塗銷土地所有權移
      轉登記，嗣於89年始前往改制前之臺南縣新化地政事務所
      進行調處。被告雖有前往調處，且同意調處之結果，並於
      調處書上簽名，惟原告之土地僅有臺南市○○區○○段72
      9地號土地，依照土地比例分配，不應將道路用地留在被
      告之土地上，故被告希望以金錢補償之方式（依系爭土地
      附近之土地成交價90萬元）補償原告。
    2.又被告對臺南市新化地政事務所100年11月10日所測字第1
      000009965號函所附之土地複丈成果圖無意見，惟系爭土
      地已分割，且分割後有道路用地，故被告不知道土地複丈
      成果圖是否有將道路用地之面積予以扣除，及道路用地之
      面積是否正確。另被告已繳納30年之地價稅，應由原告負
      擔。此外，被告就系爭土地係繼承而來，與祖先無關係，
      且被告從未看過當初購買系爭土地之契約，亦不知悉原告
      當初係向何人購買，為何訴訟費用需由被告負擔。
    3.並聲明：原告之訴駁回。
三、本院得心證之理由：
  (一)按和解有使當事人所拋棄之權利消滅及使當事人取得和解契
    約所訂明權利之效力，民法第737條定有明文。且和解，如
    當事人係以他種之法律關係或以單純無因性之債務約束等，
    替代原有之法律關係而成立者，為屬於創設性之和解；若僅
    以原來明確之法律關係為基礎而成立和解時，則屬認定性之
    和解。倘係前者，債務人如不履行和解契約，債權人應依和
    解所創設之新法律關係請求履行，不得再依原有之法律關係
    請求給付。如為後者，既係以原來明確之法律關係為基礎而
    成立之和解，僅有認定之效力，債權人自非不得依原來之法
    律關係訴請債務人給付，祇法院不得為與和解結果相反之認
    定而已（最高法院98年度台上字第315號判決參照）。
  (二)經查：
    1.原告於70年6月間購買坐落改制前之臺南縣安定鄉○○段5
      56-1地號土地之應有部分1000分之223；訴外人王聯發購
      買受同地段地號土地之應有部分1000分之27，惟於辦理移
      轉登記時，將原告之應有部分誤載為1000分之27，王聯發
      之應有部分則誤載為1000分之223，嗣王聯發於82年10月
      26日死亡，前開土地由被告2人繼承取得。其後於84年間
      ，前開土地經本院以83年度訴字第1058號判決分割，其中
      安定段556-3地號由被告王順枝取得，安定段556-7地號土
      地由被告王順治取得，安定段556-5地號土地由原告取得
      ，安定段556-4地號地號則按原應有部分比例保持共有等
      情，業經本院調取臺灣高雄地方法院85年度訴字第2559號
      卷核閱無訛（並影印系爭土地於70年間辦理土地所有權登
      記聲請書、土地買賣所有權移轉契約書等相關資料附本院
      卷第32-43頁），復有前開土地之土地登記第二類謄本、
      本院83年度訴字第1058號民事判決在卷可稽，堪信為真實
      。
    2.又兩造因前開土地所有權應有部分登載錯誤乙情，於89年
      3月17日在改制前之臺南縣新化地政事務所進行調處，調
      處結果如下：「安定段556-3地號（重測後為保安段730地
      號）、556-4地號（重測後為保安段721地號）、556-5地
      號（重測後為保安段729地號）、556-7地號（重測後為保
      安段728地號），因共有物分割前移轉登記申請書類筆誤
      致登記錯誤，今同意安定段556-3地號（重測後為保安段
      730地號）王順枝、同段556-7地號（重測後為保安段728
      地號）王順治所有及同段556-4地號（重測後為保安段721
      地號）道路地，依70年6月23日收件7841號登記案件所附
      契約書之持分計算，分別更正。安定段556-3地號（重測
      後為保安段730地號）、556-7地號（重測後為保安段728
      地號），面積共448平方公尺，分割面積194平方公尺更正
      為異議人（即原告）所有。位置以與556-1地號（重測後
      為保安段719地號）、556-2地號（重測後為保安段720地
      號）及556-6地號（重測號為保安段722地號）之界線為基
      準，平行分割後與556-5地號（重測後為保安段729地號）
      鄰接部分更正返還與黃張秀娥，556-4地號（重測後為保
      安段721地號）應有持分更正正確。」有該調處紀錄在卷
      可稽，且被告亦不爭執該調處紀錄之真正，亦堪認為真實
      。
    3.至被告王順枝雖以前開調處前之事由爭執該調處內容之妥
      當性，然觀諸系爭土地之登記沿革及前開調處內容，應認
      兩造已就系爭土地登記錯誤乙節事達成和解（調處結果即
      和解內容），而兩造既已達成和解，被告自不得再持和解
      成立前之事由爭執和解內容之妥當性，即和解成立時兩造
      即已拋棄和解成立前已發生事由之抗辯權利，是被告王順
      枝此部分之抗辯自難憑採。
  (三)另所謂同時履行之抗辯，乃係基於雙務契約而發生，倘雙方
    之債務，非本於同一雙務契約而發生，縱令雙方債務在事實
    上有密切關係，或雙方之債務雖因同一之雙務契約而發生，
    然其一方之給付，與他方之給付，並非立於互為對待給付之
    關係，均不能發生同時履行之抗辯（最高法院84年度台上字
    第2773號判決參照）。被告雖抗辯原告應給付系爭土地登記
    錯誤時由被告繳納之稅捐，然觀諸前開調處內容，僅係約定
    被告負有辦理分割並移轉所有權予原告之義務，並未將被告
    就系爭土地已繳納之稅捐列為原告之對待給付，是縱被告有
    請求原告返還已代為繳納之稅捐請求權，亦應另行訴訟解決
    ，附此敘明。
四、綜上所述，兩造就系爭土地登記錯誤乙節事既已達成和解（
    調處結果即和解內容），原告自得依該和解契約請求被告履
    行；且本院已依兩造月和解契約之內容囑託臺南市地政事務
    所繪制複丈成果圖在卷可稽，是原告請求：(一)被告王順治應
    將坐落臺南市○○區○○段728地號（地目建、面積224.02
    平方公尺）之土地，其中如附圖所示編號甲部分（面積97平
    方公尺）部分辦理分割登記，並於辦理分割後將編號甲部分
    所有權移轉登記為原告所有；(二)被告王順枝應將坐落臺南市
    ○○區○○段730地號（地目建、面積212.83平方公尺）之
    土地，其中如附圖所示編號乙部分（面積97平方公尺）部分
    辦理分割登記，並於辦理分割後將編號乙部分所有權移轉登
    記為原告所有；(三)被告王順治、王順枝應分別將坐落臺南市
    ○○區○○段721地號（地目建、面積201.37平方公尺、應
    有部分各12000分之2713）之土地中之應有部分各12000分之
    1176，辦理移轉登記為原告所有；均屬有據，應予准許。
五、末按訴訟費用，由敗訴之當事人負擔。民事訴訟法第78條定
    有明文。被告雖爭執其無需負擔訴訟費用云云，然前開調處
    內容中雖載明「辦理登記手續費用全部由黃張秀娥負擔」，
    惟於本件訴訟中，經本院勸諭兩造和解，被告仍無意願就上
    開和解契約達成訴訟上之和解，足認原告主張於起訴前被告
    不願意配合辦理系爭土地之分割及移轉登記手續為真實，則
    本院審酌上開情狀，認本件之訴訟費用負擔並無民事訴訟法
    第80條之1、第81條、第82條應由勝訴人負擔之情事，爰判
    決如主文第4項所示。
六、據上論結，本件原告之訴為有理由，依民事訴訟法第78條，
    判決如主文。
中    華    民    國   100    年    12    月    27    日
                  民事第一庭  法  官  洪碧雀
以上正本證明與原本無異。
如不服本判決，應於判決送達後20日內，向本院提出上訴狀並表
明上訴理由，如於本判決宣示後送達前提起上訴者，應於判決送
達後20日內補提上訴理由書（須附繕本）。
如委任律師提起上訴者，應一併繳納上訴審裁判費。
中    華    民    國   100    年    12    月    28    日
                              書記官  黃稜鈞